【裁判字號】    98,上易,235
【裁判日期】    981209
【裁判案由】    清償借款
【裁判全文】
臺灣高等法院臺中分院民事判決         98年度上易字第235號
上  訴  人  乙○○
            丁○○
共      同
訴訟代理人  鄒玉珍律師
被上訴人    甲○○
訴訟代理人  龍其祥律師
複代理人    戊○○
上列當事人間清償借款事件，上訴人對於中華民國98年4月30日
臺灣苗栗地方法院97年度訴字第410號第一審判決提起上訴，本
院於民國98年11月25日言詞辯論終結，玆判決如下：
    主  文
原判決關於命上訴人乙○○、丁○○超過共同給付被上訴人新台
幣一百五十萬元本息部分，及訴訟費用之裁判均廢棄。
上列廢棄部分，被上訴人在第一審之訴駁回。
上訴人乙○○、丁○○其餘上訴駁回。
第一、二審訴訟費用由上訴人乙○○、丁○○共同負擔。
    事實及理由
一、被上訴人主張：兩造與訴外人羅輝雄、曾秀麗於民國（下同
    ）85年5月14日訂立協議書（下稱系爭協議書），約定被上
    訴人與羅輝雄、曾秀麗3人借款新台幣（下同）150萬元（下
    稱系爭借款）予上訴人，上訴人應於同年11月16日返還。嗣
    由被上訴人及羅輝雄各出資75萬元，於85年5月21日將150萬
    元交予上訴人乙○○收受，乙○○除當日書立收條1紙外，
    並交付由上訴人共同簽發到期日為同年11月16日、面額150
    萬元之本票予被上訴人。詎上訴人於清償期屆至後，迄未還
    款，屢經催討，仍置之不理。而羅輝雄、曾秀麗已將系爭借
    款之債權及所生之利息、附屬權利等讓與被上訴人等情，爰
    依消費借貸及債權讓與之法律關係，求為命：上訴人應給付
    被上訴人150萬元，及自93年1月1日起至清償日止，按年利
    率5%計算利息之判決。
二、上訴人則以：系爭協議書之當事人除被上訴人外，尚有訴外
    人羅輝雄及曾秀麗，縱羅輝雄已將債權讓與被上訴人，曾秀
    麗仍未轉讓債權，被上訴人僅以個人名義提起本件訴訟，有
    違必要共同訴訟之法理，為當事人不適格。被上訴人迄未提
    出交付款項之證明，亦未提出資金來源明細，且系爭協議書
    、本票與收條開立之時間亦不同，足證被上訴人並無交付款
    項予上訴人。縱認被上訴人有交付款項，亦僅交予上訴人乙
    ○○，前開收條並無上訴人丁○○之簽章，丁○○亦未授權
    乙○○收取款項，該筆借款與丁○○無關。又兩造間另有土
    地糾紛，被上訴人多年來以其無使用管理收益權之苗栗縣頭
    份鎮○○段○○段300、302、303-1地號土地收取租金，而
    該3筆土地買賣，經最高法院判決確定認兩造已於79年3月27
    日解除契約，被上訴人收取之租金即屬不當得利，其自86年
    10月1日起至97年9月30日止已收取458萬4000元，而上訴人
    僅欠被上訴人關於系爭3筆土地買賣之違約金283萬3333元及
    本件借款金額125萬元，爰主張抵銷，被上訴人已無權請求
    上訴人返還借款等語，資為抗辯。
三、本件訴訟標的對於被上訴人及訴外人羅輝雄、曾秀麗並無必
    須合一確定之關係，且羅輝雄、曾秀麗已表明將系爭借款債
    權讓與被上訴人，有羅輝雄與被上訴人簽立之債權讓與契約
    書，及曾秀麗98 年11月2日通知上訴人債權轉讓之存證信函
    暨掛號函件執據等件附卷可稽（見原審訴字卷38頁、本院卷
    64頁），上訴人亦不爭執（見原審訴字卷33、44頁，本院卷
    62頁），上訴人所辯被上訴人以個人名義提起本件訴訟，為
    當事人不適格云云，自不足採。
四、被上訴人主張兩造與訴外人羅輝雄、曾秀麗於85年5月14日
    訂立系爭協議書，約定被上訴人與訴外人羅輝雄、曾秀麗3
    人借款150萬元予上訴人，上訴人應於同年11月16日返還系
    爭借款；上訴人乙○○於85年5月21日書立收條1紙交付被上
    訴人，上訴人對於被上訴人提出之收條，形式上無意見；上
    訴人曾交付由其2人共同簽發到期日為85年11月16日、面額
    150萬元之本票予被上訴人，且迄未收回上開收條與本票等
    事實，為上訴人所不爭（見本院卷15頁背面），並有系爭協
    議書、收條、本票等件影本在卷可證（見原審促字卷5、6頁
    ，訴字卷18、19頁），自堪信為真實。
五、被上訴人另主張上訴人依系爭協議書第二條約定向其與訴外
    人羅輝雄、曾秀麗借款，嗣由其與羅輝雄各出資75萬元，於
    85年5月21日將150萬元交予上訴人乙○○收受，同日乙○○
    交付其簽立之收條1紙及上訴人2人共同簽發之本票1紙，惟
    上訴人迄未返還系爭借款，羅輝雄、曾秀麗已將系爭借款之
    債權轉讓予被上訴人等情，業據其提出系爭協議書、收條、
    本票、債權讓與契約書、存證信函等件為證（見原審促字卷
    5、6頁，訴字卷18、19、38頁，本院卷64頁）。依系爭協議
    書第二條約定：「甲方（即被上訴人、羅輝雄、曾秀麗，下
    同）借予乙方（即上訴人2人）新台幣壹佰伍拾萬元，乙方
    應於85年11月16日返還甲方（開立本票為準）」（見原審促
    字卷5頁）；乙○○簽立之收條記載：「依據85.5.14訂立之
    協議書第二條約定，立收條人乙○○收到台端交予之新台幣
    壹佰伍拾萬元整親自點數無訛。並由立據人及丁○○仝開具
    TH No033424號本票交付台端執管按期提示。本於夫妻聯合
    財產共管原則，由本人立據為憑，依約履行。此致羅輝雄、
    甲○○君收執。」（見原審訴字卷18頁）；票號033424本票
    係由上訴人2人共同簽發，票面金額150萬元，發票日85年5
    月16日，到期日85年11月16日（見原審訴字卷19頁），堪信
    被上訴人之主張為真實。上訴人辯稱：收條上僅有乙○○之
    簽名，丁○○並未授權乙○○代收款項，系爭借款與丁○○
    無關云云。惟同一借貸契約之共同債務人，由何人出面收取
    借款，收取後如何分配款項，均屬內部關係，與貸與人無關
    。依前述系爭協議書約定內容可知，系爭借款係上訴人2人
    共同借貸，且丁○○如非共同借款人，何需依系爭協議書約
    定之方式（開立本票為準），與乙○○共同簽發票面金額相
    當於借款金額、到期日即約定清償日之本票，由乙○○交上
    訴人收執，且迄未要求取回本票？足認丁○○為共同借款人
    ，自不能以僅乙○○出面收取款項，否認丁○○為系爭借款
    之債務人。
六、上訴人雖否認收受系爭借款。惟查，上訴人於原審98年2月
    26日言詞辯論時先稱僅收到約80幾萬元（見原審訴字卷33
    頁），嗣於98年4月21日言詞辯論時改稱該80幾萬元是別筆
    債務，與本案無關（見原審訴字卷43、44頁）；於本院98年
    7月27日準備程序時稱預計要借150萬元，但實際上並未收到
    （見本院卷15頁背面），然於98年9月30日言詞辯論時又改
    稱自認積欠125萬元，但同時主張抵銷云云（見本院卷43頁
    背面），所為抗辯前後不一，自不足取。又系爭協議書第二
    條約定：「…乙方（即上訴人，下同）逾期未能清償，甲方
    （即被上訴人、羅輝雄、曾秀麗，下同）逕行將前條土地所
    有權過戶予甲方指定人，乙方願無條件拋棄前條所列權利，
    乙方絕無異議」（見原審促字卷5頁），經原審詢問兩造，
    被上訴人稱：「被告（即上訴人）有把所有權狀交給我，但
    沒有過戶」，上訴人則稱：「沒有過戶，是原告（即被上訴
    人）怠於過戶」等語（見原審卷44頁），若上訴人未積欠系
    爭借款，何需交付被上訴人權狀以供其辦理過戶，且答辯係
    被上訴人怠於過戶？是上訴人否認收受系爭借款乙節，並不
    可採。上訴人辯稱：150萬元為鉅款，本件借貸顯係臨時決
    定，被上訴人迄未提出資金來源或領取憑證，且被上訴人曾
    於原審當庭陳述「如果沒有給錢，被告（即上訴人）怎可能
    開票給我」等語，可見被上訴人所指即交付金錢係在簽發本
    票之前或同時，此與其所陳述之現金交付日期不一致，足證
    被上訴人未交付上訴人款項云云。惟系爭協議書簽立於85年
    5月14日，被上訴人陳述於85年5月21日交付款項，一手交錢
    ，一手交本票，收條是交錢時所開（見原審卷45頁），均與
    事證相符，本件自協議借貸至交付款項已相隔一週，並非臨
    時決定之借貸，被上訴人所述交付日期與方式亦無何矛盾之
    處，且消費借貸契約之貸與人主張權利，只需證明已交付借
    款予借用人為已足，無證明資金來源之義務，上訴人上開所
    辯，不足採信。被上訴人主張上訴人積欠其借款150萬元未
    清償，堪以採取。又上訴人以上開借款係塗銷訴外人丙○○
    之最高限額抵押權，丙○○僅有約125萬元債權，亦即被上
    訴人借予上訴人至多125萬元等語，惟經本院傳訊證人丙○
    ○（已改名葉采淯），詢問其關於系爭借款交付款項、上訴
    人2人共同簽發本票、上訴人乙○○簽發收條各問題，均答
    稱不知情（見本院卷34頁），是上訴人該項辯解，並不可採
    。
七、按債務之抵銷，以雙方當事人互負債務為必須具備之要件，
    若一方並未對他方負有債務，則根本上即無抵銷之可言（最
    高法院18年上字第1709號判例參照）。上訴人抗辯被上訴人
    自86年10月1日起至97年9月30日止，以苗栗縣頭份鎮○○段
    ○○段300、302、303-1地號土地收取租金，達458萬4000元
    ，惟兩造間關於該3筆土地之買賣，經最高法院判決確定，
    認已於79年3月27日解除契約，被上訴人收取之租金即屬不
    當得利，而上訴人除本件借款外，僅另欠被上訴人關於系爭
    3筆土地買賣之違約金283萬3333元，上訴人自得以上揭對被
    上訴人之債權與本件借款債務抵銷云云。惟上訴人提出之苗
    福汽車股份有限公司函（見本院卷50頁），尚不能證明上開
    事實。又上訴人所謂「兩造間他案訴訟」，即最高法院96年
    度台上字第1331號、本院95年度上字第312號確定判決，實
    係甲○○（即被上訴人）與羅輝雄起訴請求乙○○（即上訴
    人）與陳文彥移轉坐落苗栗縣頭份鎮○○段○○段299（含
    299-1）、305地號土地所有權予甲○○與羅輝雄，與本件上
    訴人丁○○無關。且該事件甲○○、羅輝雄雖受敗訴判決，
    惟該確定判決認定事實：「乙○○累積至85年5月14日簽訂
    系爭協議書時所積欠被上訴人（按：指本件被上訴人及訴外
    人羅輝雄）之債務連同借款150萬元應共1200萬。乙○○主
    張其所欠被上訴人之債務僅違約金283萬3333元及借款150萬
    元，共433萬3333元，應無可採，乙○○進而主張其已以前
    開300、302、303之1地號及305地號土地出租予苗福公司之
    租金抵償該債務完畢，被上訴人對乙○○已無權利可請求云
    云，亦無可採」，有該判決書在卷可稽。並無證據證明上訴
    人對被上訴人有458萬4000元之不當得利債權，上訴人抗辯
    以該債權與系爭借款債務抵銷，不足採取。
八、綜上所述，被上訴人本於消費借貸及債權讓與之法律關係，
    請求上訴人共同給付150萬元，及自93年1月1日起至清償日
    止，按年利率5%計算之利息，為有理由，應予准許。被上訴
    人本件訴之聲明自始即係請求上訴人2人「共同」給付150萬
    元本息（見原審促字卷4頁、訴字卷32、43頁，本院卷43頁
    ），原判決命上訴人2人「連帶」給付150萬元本息，自有未
    當，上訴意旨就此部分指摘原判決不當，求予廢棄改判，為
    有理由，爰由本院廢棄改判，如主文第2項所示。至於上開
    應准許被上訴人請求部分，原審判命上訴人如數給付，核無
    違誤，上訴論旨，指摘原判決該部分不當，求予廢棄，為無
    理由，應予駁回。本件事證已臻明確，兩造其餘攻擊防禦方
    法及舉證，核與判決結果不生影響，毋庸逐一論列，併此敘
    明。
據上論結，本件上訴為一部有理由，一部無理由，依民事訴訟法
第四百五十條、第四百四十九條第一項、第七十九條、第八十五
條第一項，判決如主文。
中    華    民    國    98    年    12    月     9    日
                民事第一庭    審判長法  官  吳火川
                                    法  官  胡景彬
                                    法  官  饒鴻鵬
以上正本係照原本作成。
不得上訴。
                                    書記官  林明冬
中    華    民    國    98    年    12    月    10    日
                                                      Ｖ


司法院資訊處製作；財團法人民間司法改革基金會備份。
